【裁判字號】    92,重訴,21
【裁判日期】    921021
【裁判案由】    損害賠償
【裁判全文】
臺灣雲林地方法院民事判決  九十二年度重訴字第二一號
    原      告  乙○○○(兼黎.
    訴訟代理人  即黎慧瓊
    被      告  甲○○
右當事人間請求損害賠償事件，本院判決如左：
    主    文
被告應給付原告乙○○○新台幣貳佰肆拾肆萬玖仟伍佰肆拾柒元，及自民國九十一年
二月二十一日起至清償日止，按週年利率百分之五計算之利息；另應給付原告乙○○○壹台兩重金元寶拾貳個。
被告應給付原告新台幣陸佰零壹萬玖仟玖佰陸拾捌元，及自民國九十一年二月二十一
日至清償日止，按週年利率百分之五計算之利息，由原告共同受領。
原告其餘之訴駁回。
訴訟費用由原告乙○○○負擔百分之二十四，由被告負擔百分之七十四，餘由原告連
帶負擔。
本判決第一項於原告乙○○○以新台幣捌拾陸萬玖件元、第二項於原告以新台幣貳佰
萬柒仟元供擔保後，各得假執行；但被告如分別以新台幣貳佰陸拾萬伍仟伍佰肆拾柒
元、陸佰零壹萬玖仟玖佰陸拾捌元為原告乙○○○及原告預供擔保，各得免為假執行
。
原告其餘假執行之聲請駁回。
    事    實
甲、原告方面：
壹、聲明：一、被告應給付原告乙○○○新台幣  (下同)五百二十三萬四千五百六十
    九元，及自起訴狀繕本送達被告翌日  (民國九十一年二月二十一日)起至清償日
    止，按週年利率百分之五計算之利息；另應給付原告乙○○○一台兩重金元寶十
    二個。二、被告應給付原告六百二十五萬六千五百三十三元，及自起訴狀繕本送
    達被告翌日  (九十一年二月二十一日)起至清償日止，按週年利率百分之五計算
    之利息。三、原告願供擔保請准宣告假執行。
貳、陳述：
一、原告乙○○○之子即原告戊○○、丁○○、丙○○之弟黎治國，與被告為共同投
    資設立冰淇淋工廠，於九十年九月二十八日在匯通銀行嘉義分行聯名開設帳戶 (
    帳號：000000000000號) ，黎治國並於九十年十月三日自台南區中
    小企業銀行中興分行及合作金庫銀行虎尾分行各匯入一百萬元，另於九十年十月
    十一日自彰化銀行嘉義分行匯入二百萬元，合計匯入該聯名帳戶共四百萬元。嗣
    於九十年十月十五日晚上，被告意圖為自己不法之所有，竟生謀財害命之念，趁
    黎治國不注意之際，將含有Ｄｉａｚｐａｍ  (中文譯名答基胖)成分之藥物摻入
    酒中，致使黎治國飲用後呈昏迷狀態，被告復於當晚至翌日凌晨二時之間，駕車
    將黎治國載至雲林縣古坑鄉崁腳村石龜溪雲祥橋上，自橋上將黎治國丟下河床，
    致黎治國墜地死亡。嗣後被告又折返至嘉義市○○路一二三號六樓之三黎治國賃
    居處，竊取黎治國之黑色印鑑章、國民身分證各一枚及原告何秀子交付黎治國保
    管之一兩重金元寶十二個  (均印有香港景福有限公司字樣)，並於九十年十月十
    六日上午九時十六分許前往匯通銀行嘉義分行，在取款憑條上蓋用其自己之印章
    及盜蓋其所竊得之黎治國黑色印鑑章，持以提領前述聯名帳戶內之存款四百萬元
    得逞。嗣於九十年十月十六日上午十一時三十分許，黎治國被發現陳屍在石龜溪
    雲祥橋下河床，被告乃為警循線查獲。刑事部分，被告業經本院刑事庭以九十一
    年度重訴字第二號判處無期徒刑，並經臺灣高等法院臺南分院以九十二年上重字
    第一五○號改判死刑在案。
二、按「因故意或過失，不法侵害他人之權利者，負損害賠償責任。故意以背於善良
    風俗之方法，加損害於他人者亦同。」「不法侵害他人致死者，對於支出醫療及
    增加生活上需要之費用或殯葬費之人，亦應負損害賠償責任。」「被害人對於第
    三人負有法定扶養義務者，加害人對於該第三人亦應負損害賠償責任。」「不法
    侵害他人致死者，被害人之父、母、子、女及配偶，雖非財產上之損害，亦得請
    求賠償相當之金額。」民法第一百八十四條第一項、第一百九十二條第一項、第
    二項及第一百九十四條定有明文。又「繼承人自繼承開始時，除本法另有規定外
    ，承受被繼承人財產上之一切權利義務。」「繼承人有數人時，在分割遺產前，
    各繼承人對於遺產全部為公同共有。」亦為民法第一千一百四十八條前段及第一
    千一百五十一條所明定。查被告故意殺害黎治國、竊取原告乙○○○之金元寶並
    盜領黎治國之存款，其不法侵害行為致原告受有損害 (黎治國死亡，繼承人為其
    父黎民書及原告乙○○○，又黎民書於提起本件訴訟後死亡，其繼承人為原告乙○○○、丙○○、丁○○、戊○○) ，原告自得對其請求賠償損害，茲將原告之
    請求逐項臚列如左：
(一)原告乙○○○支出殯葬費部分：被告故意殺害黎治國，原告乙○○○因之支出殯
    葬費十八萬八千四百元，原告乙○○○自得向被告請求賠償。
(二)原告乙○○○之扶養費部分：黎治國為原告乙○○○之子，依法對原告乙○○○
    負有扶養義務，原告乙○○○出生於三十年一月三十日，尚有餘命二十年以上，
    爰依我國國民每年之平均消費支出二十四萬六千五百十二元計算，於按霍夫曼計
    算法扣除中間利息後，一次向被告請求賠償二十之年扶養費損害三百零四萬六千
    一百六十九元。
(三)原告乙○○○之慰撫金部分：原告乙○○○為黎治國之母，黎治國慘遭殺害，對
    原告乙○○○而言有如晴天霹靂，其精神上所受痛苦無可言喻，爰向被告請求賠
    償二百萬元，以資慰藉。
(四)原告乙○○○之金元寶部分：被告竊取原告乙○○○所有交付黎治國保管之金元
    寶十二個 (均為一台兩重)，自應負賠償之責。
(五)黎民書之扶養費部分：黎民書於九十一年十一月二十七日死亡，距黎治國被殺害
    時共一年又一月有餘，依前述每年平均消費支出二十四萬九千五百十二元計算，
    此部分請求一年又一個月之扶養費損害共二十五萬六千五百三十三元 (由原告乙○○○、丙○○、丁○○、戊○○共同繼承)。
(六)黎民書之慰撫金部分：黎民書為黎治國之父，骨肉至親，黎治國慘遭殺害，其精
    神上所受痛苦不亞於原告乙○○○，爰亦向被告請求賠償二百萬元 (由原告乙○○○、丙○○、丁○○、戊○○共同繼承)。
(七)四百萬元存款部分：黎治國與被告共同投資設立冰淇淋工廠，其合夥僅止於磋商
    階段而尚未成立，是該存款自不能謂係黎治國對於合夥之出資，黎治國死後，該
    存款為黎民書與原告乙○○○共同繼承，被告予以盜領，自應負賠償之責 (關於
    黎民書部分亦由原告乙○○○、丙○○、丁○○、戊○○共同繼承)。
三、綜上所述，被告應賠償原告乙○○○五百二十三萬四千五百六十九元及一台兩重
    金元寶十二個，另應賠償原告六百二十五萬六千五百三十三元，由原告共同受領
    ，爰依侵權行為之法律關係，訴請判命原告如數賠償，給付金錢部分並加計法定
    遲延利息。
參、證據：提出臺灣雲林地方法院檢察署九十年度偵字第四七八一號檢察官起訴書、
    本院九十一年度重訴字第二號刑事判決、臺灣高等法院臺南分院九十二年度上重
    訴字第一五○號刑事判決、黎民書死亡證明書、繼承系統表、殯葬費收據各一件
    、戶籍謄本三件、存摺三本及營業人銷售額與稅額申報書十二紙為證，並聲請本
    院訊問證人吳國祥及函查被告之財產資料。
乙、被告方面：
壹、聲明：一、原告之訴及假執行之聲請均駁回。二、如受不利之判決，被告願供擔
    保請准宣告免為假執行。
貳、陳述：
一、被告並未盜領黎治國於匯通銀行嘉義分行之四百萬元存款，其理由如下：
(一)匯通銀行嘉義分行櫃台行員連婉君於刑案警訊中雖證稱：印章在櫃台，由被告持
    二顆印章親蓋云云，然其於刑案第一審審理時經承審法官訊問以：「取款條上面
    的印鑑有無看到被告蓋印鑑的情形？」其稱：「我沒有看到，但我記得被告當時
    有帶印鑑，是不是在我面前蓋的，我忘記了。」其於同次審理時並一再證稱：「
    我忘記了」、「當時  (警訊)筆錄我沒有看清楚就簽名，實際情形是被告有在櫃
    台蓋印章，但蓋幾個印章我不知道。」是連婉君嗣後於審理時既否認其於警訊中
    之證詞，則其於警訊中之證詞即不可採。實際上，黎治國係搭乘被告之車輛前往
    嘉義市○○路匯通銀行嘉義分行，由黎治國在車上將印章蓋於匯通銀行提款單後
    ，交由被告持該提款單進入匯通銀行嘉義分行填寫，並蓋上被告本身之印章，再
    將提款單連同聯名存款簿交付連婉君用以提款。此外，本件並無其他證據足以證
    明被告確有盜用黎治國印章偽造取款憑條，並進而行使該取款憑條向銀行詐領財
    物之行為，自無法以被告一人單獨前往銀行領取其與黎治國聯名帳戶內之款項，
    即遽認被告有盜領黎治國存款之情形。
(二)匯通銀行嘉義分行之四百萬元雖係黎治國生前所匯入，然被告於八十八年二月間
    、同年九月間及同年十二月間，曾以其所有坐落雲林縣水林鄉○○段七五九、七
    六二地號及其兄董展彰、董振祥所有坐落同鄉○○段三七三地號、水南段一○五
    地號等多筆土地，向臺灣土地銀行北港分行辦理抵押借款，並將其中一百九十八
    萬元貸與黎治國，此經刑案第一審法院向臺灣土地銀行北港分行函查屬實，有該
    分行九十一年九月十六日北港放字第九一○○六六八號一紙及土地登記謄本三件
    附卷可稽。故被告至匯通銀行嘉義分行領取四百萬元後，即將其中二百萬元交付
    黎治國，另二百萬元則由黎治國清償上述積欠被告之一百九十八萬元債務 (多出
    之二萬元為利息) 。又黎治國除曾向被告借用一百九十八萬元外，於該次借貸時
    間之後約一星期，亦曾向被告借用四十八萬元，並將羅榮輝所簽發面額各二十五
    萬元之支票二紙  (票號ＦＡ0000000、ＦＡ0000000)交付被告收
    執，而該二紙支票之背書，經法務部調查局鑑定結果，確為黎治國之字跡，有法
    務部調查局函附於刑事卷內可憑。足見被告所稱黎治國生前曾向其借用一百九十
    八萬元等語，並非胡亂編串，確屬真實。
(三)被告以上開土地抵押借得之款項，除貸與黎治國並自行消費一部分外，賸餘部分
    均置放於住處，連同黎治國於九十年十月十六日返還之二百萬元，其金額與被告
    陸續用以清償借款及繳納稅款者  (約三百十萬元)，互為一致，益徵被告並未盜
    領四百萬元或將該筆款項占為己有。原告起訴請求被告賠償該四百萬元，顯無理
    由。
二、被告並未竊盜十二個金元寶，其理由如下：
(一)原告乙○○○於刑案第一審審理時陳稱：「我是連同二條項鍊一起買的，我不知
    道確實  (購買)地點為何，我只知道在大通路而已」，經訊問以：「十二個金元
    寶給你兒子保管後，你有無再看過？」其答稱：「沒有。」又經訊問以：「確定
    十二個金元寶失蹤日期為何？」則答稱：「是他死亡的時間那時候。」是原告乙○○○就購買金元寶之地點、失蹤日期均無法詳述，且無實據可供調查，則其是
    否果真有購買十二個金元寶？暨十二個金元寶是否係在黎治國死後遭竊？均值存
    疑。參以原告乙○○○自稱：「除了十二個金元寶遺失外，其他東西都沒有遺失
    。」且承審法官訊問以：「其他東西，是哪些東西？」其答稱：「土地及房屋的
    所有權狀及支票。」則苟係被告至黎治國居所偷竊十二個金元寶，為何不連同土
    地、房屋所有權狀及支票一併偷走？顯見原告乙○○○指稱其所有金元寶十二個
    遭竊云云，與常情有違。
(二)自黎治國之居所並未遭破壞以觀，倘係被告進入黎治國之居所行竊，則應係以鑰
    匙開門之正常方式進入，惟本件經檢警在被告之住處及車輛大舉搜索，並未發現
    黎治國居所之鑰匙，是被告在既無鑰匙又未破壞門鎖之情形下如何進入黎治國之
    居所？且倘係被告進入黎治國之居所行竊，在該居所內理應留下被告之指紋或毛
    髮，然而本件亦查無此類證據，自難憑空認定被告確有侵入黎治國居所行竊之行
    為。
(三)被告之母早年有購買黃金以保值之習慣，並曾將所購黃金交由被告之父董萬春保
    管，董萬春收受被告之母所交付之黃金後，即以報紙包裏而未詳加查看，最近因
    董萬春身體不適，將上開黃金轉交被告保管，被告於收受黃金後，詳加查看，發
    現其中有五兩重之三條黃金條塊上刻有「景福」字樣，與本件十二個金元寶上所
    刻「景福」字樣相符，此不惟有相片二幀附於刑事卷內可參，並經董萬春於刑案
    第二審審理中證述綦詳，足見被告自始堅稱本件十二個金元寶乃被告之母生前所
    購並交付被告保管等情，確屬實在。是原告乙○○○指稱被告竊取其所有金元寶
    十二個，並請求被告賠償，亦非有理由。
三、被告並未殺害黎治國，其理由如下：
(一)被告並無殺害黎治國之動機：
  (1)被告以其個人及其兄董振祥所有之土地向臺灣土地銀行北港分行辦理抵押借款，
    被告部分借得三百五十萬元，董振祥部分借得一百萬元，由銀行直接將借款撥入
    被告及董振祥之帳戶內，被告借得部分，除使用消費外，貸與黎治國一百九十八
    萬元，賸餘部分則均置放在住處，已據前述，依此可知被告並無經濟拮据之情形
    。
  (2)有關被告於案發當時之收入情形，被告之妻黃芳紫於刑案偵、審中已證述甚明，
    茲再詳述如下：經營西藥房，每月固定收入  (淨賺)一至二萬元。自八十九
    年七月間起即經營冷凍食品，僱用七、八位營業員，每月收入均有數萬元。被
    告將其所有位於嘉義市公爵園邸之二間公寓分租與吳秋蓮、陳宏維、吳敏禎、黃
    君仲、陳宸玲、吳嘉松、張素瑛、陳光如、關淑麗、江俊德、楊英洲等十一人，
    每月之租金有數萬元。其次，被告與黎治國合夥經營醫療器材店，向胡明承租嘉
    義縣鹿草鄉鹿草村一七五之九號店面擺放醫療機器用品，因有為客戶講解之需要
    ，由黎治國代為訓練黃俊嘉及陳意中二名講師，且醫療器材亦有出貨而有進帳，
    例如柯黃玉蘭及協發碾米廠即曾購買醫療器材。據上所述，被告當時尚有經商，
    並有房租等固定收入，每月至少十餘萬元，絕非處於經濟拮据之狀況，且被告與
    黎治國共同經營醫療器材店，須由黎治國負責訓練講師，豈有殺害黎治國，使所
    經營之醫療器材店陷入困境之理？
  (3)蕭友信於警訊中雖供述：被告積欠侑信開發建設股份有限公司 (以下簡稱侑信公
    同) 房屋貸款，並被催繳兩年多云云，惟查：被告於八十八年間向侑信公司購買
    房屋時，另以五十萬元之價格向蕭友信購買一格停車位，蕭友信當時向被告表示
    若太貴可退還，嗣經被告訪查，得知其價格太高，有意退還，然蕭友信卻反悔，
    被告因此停止支付金錢予侑信公司，此後蕭友信既不曾向被告催討任何金錢，並
    曾先代被告給付三十六萬元予侑信公司，嗣因被告不願再繼續拖欠債務，遂交付
    現金三十五萬元及兩紙面額二十五萬元之支票予蕭友信，此經蕭友信及王國興於
    刑案二審審理時證述綦詳，足見蕭友信於警訊中之供述與事實確有出入，不足為
    憑。
(二)自本件鑑定報告而言：
  (1)本件經法醫師檢驗後，認黎治國死亡時間為九十年十月十五日晚上十二時至翌日
    凌晨二時之間，其依據係：黎治國毒化學檢查結果雖未見胃內容物有鎮靜安眠藥
    之成分，但可見死者血液中出現有Ｄｉａｚｅｐａｍ之成分，且尿液中檢出Ｄｉ
    ａｚｅｐａｍ之成分，因Ｄｉａｚｅｐａｍ本身之作用於二小時內在血中濃度達
    到最高，故需考慮死者為別人下藥迷昏後丟於該處橋下造成死亡，另考慮死者死
    亡之時間則需參考死者最後之通聯紀錄及死者最後之行蹤，若死者本身最後發現
    之時間為晚上八點左右，其胃內容物僅剩二十西西且少量含有酒味之胃內容物，
    其間隔可能已超過四小時，加以死者發現時為早上十一點多且屍身已僵硬，若屍
    僵出現時間一般在死後六至十小時，故死者之死亡時間應往前追溯至半夜十二點
    以後，加上死者用餐所遺留之量僅剩二十西西，故需考慮死者最後用餐時間約於
    晚上九點至十點左右，如此推測死者正確死亡時間應為晚上十二點至翌日凌二點
    之間云云。
  (2)本件法醫師係於九十年十一月二日上午八時三十分開始解剖，經法醫師劉景勳於
    刑案第一審審理時證述明確，並有勘驗筆錄在卷可憑，劉景勳並證稱：「屍體解
    凍後並不會回復到冰凍前之狀態，僅能回復到冰凍前再加二、三天」等語，可見
    本件解剖時之屍體已是黎治國死後二、三天以上之狀態。依前中央警官學校法醫
    學教授葉昭渠於法醫學講義指出  (該講義第四十七頁)，一般死後一至二小時開
    始僵直於二到三個肌肉群，三至四小時後延至多數肌肉群，六至七小時後大多數
    肌肉群就僵直，十二至十六小時後漸次擴張至全身肌肉。據此，本件法醫師在死
    者死亡二、三天以後之狀態解剖，即無以評判其解剖之屍體在冰凍前是否業已僵
    硬。又依據法醫師劉景勳於刑案第一審審理時證稱：死者胃裡面有二十西西食物
    ，從醫學消化關係來說，則其十二指腸也定有食物等語，惟據前揭葉昭渠教授之
    法醫學講義所指出，可利用胃腸內容物之狀態而推定死亡時間，胃及十二指腸內
    均有食物時為食後二至三小時死亡，本件死者黎治國經法醫師解剖後，於胃及十
    二指腸內既均有食物，則黎治國係在飯後二至三小時死亡，惟其是否係於九十年
    十月十五日當日晚飯後即已死亡，或係翌日上午吃過早飯二、三小時後始死亡，
    即有疑義。
  (3)黎治國之屍體經法醫師劉景勳等人解剖相驗後，其所製作之法務部法醫研究九○
    鑑字第一四三八號鑑定書草稿顯示：送驗血液經檢驗結果含有乙醇13.9mg/ml
    (即0.0139%)   、Ｄｉａｚｅｐａｍ0.31ug/ml、Ｔｈｅｏｐｈｙｌｌｉｎｅ3.5
    ug/ml。送驗尿液經檢驗結果含乙醇3.3mg/dl、Ｄｉａｚｅｐａｍ未檢驗出、
    Ａｍｉｎｏｎｉｔｒａｚｅｐａｍ3.4ug/ml、ＯＨ－Ｔｒｉａｚｏｌａｍ2.0
    ug/ml、Ｔｈｅｏｐｈｙｌｌｉｎｅ3.9ug/ml。送驗胃內容物經檢驗結果含乙
    醇3.7mg/dl。由蔡靖彥著常用藥品手冊 (一九九三/九四年版)之相關藥品資訊，
    可知黎治國體內殘留之各種藥物作用如下：Ｄｉａｚｅｐａｍ：為鎮定劑，在
    羅氏、永信中國化學等製品均有此種藥物。Ｔｈｅｏｐｈｙｌｌｉｎｅ：為醫
    院管制藥品，作用為安眠、鎮靜。Ａｍｉｎｏｎｉｔｒａｚｅｐａｍ：適用於
    治療各型不眠症。ＯＨ－Ｔｒｉａｚｏｌａｍ：支氣管擴張劑，為治氣喘藥。
    準此，Ｄｉａｚｅｐａｍ為一般藥物，經常被使用，此觀諸羅氏、永信中國化學
    等製品包含此種藥物，即可明瞭。又Ｄｉａｚｅｐａｍ劑之使用量通常為
    0.148ug/ml，中毒劑量需大於5ug/ml，致死量需大於20ug/ml，有Ｄｉａｚｅｐ
    ａｍ劑量參照表為證，而本件被害人黎治國經檢驗尿液僅有0.3ug/ml，雖超過一
    般用量，然僅為一般用量之二倍，與中毒量、致死量仍有一段距離，又人體若係
    服用藥物，則胃內多少均會有殘留之藥物，且藥物自口服入後，需經由肝臟、腎
    臟代謝，再由泌尿器官製造尿液排泄，然本件黎治國不僅胃部僅有乙醇反應，並
    無任何Ｄｉａｚｅｐａｍ之殘留物，且尿液亦未呈現任何Ｄｉａｚｅｐａｍ反應
    ，血液中卻有較一般劑量為高之反應，由此可見，黎治國生前應係經由血管注射
    Ｄｉａｚｅｐａｍ，而非口服，從而，原告主張被告將含有Ｄｉａｚｅｐａｍ之
    靜鎮劑安眠藥摻入酒中云云，顯非事實。
  (4)查扣之二包粉末均係由臺灣武田製藥之Ｅｕｒｏｄｉｎ及Ｈａｌｃｉｏｎ兩種藥
    物混合研磨，分為大小各一包，即小包係由大包所分出，換言之，兩包藥物之成
    分均屬相同。佐以鑑定報告記載：送驗粉末  (呈米白色)經檢驗結果含Ｄｉａｚ
    ｅｐａｍ及Ｅｓｔａｚｏｌａｍ，且經電詢法務部法醫研究所鍾小姐，據其陳稱
    ：當初收到之送驗粉為二小包，檢驗結果均含有鑑定書第六頁記載之Ｄｉａｚｅ
    ｐａｍ及Ｅｓｔａｚｏｌａｍ成分，有公務電話紀錄一件附於刑案卷內可稽。足
    見鑑定結果係認為兩包粉末均含有相同之兩種成分，而非如鑑定人於刑案一審時
    所證一包驗出來為Ｄｉａｚｅｐａｍ，另一包為Ｅｓｔａｚｏｌａｍ。又法務部
    法醫研究所九十二年五月九日法醫理字第○九二○○○一三○五號函說明第二條
    第三項記載：「問：若服用  (Ｅｓｔａｚｏｌａｍ)後經多少時間其血液及尿液
    即無法測出？答：二十四小時以上，且須其代謝物非藥物本身‧‧‧」等語，準
    此，刑案判決既認定被告於九十年十月十五日晚間某時與被害人黎治國飲酒，法
    醫師亦認為黎治國死亡時間應為當晚十二時至翌日凌晨二時間，則自被告若將該
    二包粉末摻入酒內讓黎治國服食，且距黎治國死亡又尚未超過二十四小時以觀，
    黎治國血液或尿液中應同樣會有Ｄｉａｚｅｐａｍ及Ｅｓｔａｚｏｌｏｍ成分。
    惟依前揭鑑定報告記載，黎治國僅於血液內有Ｄｉａｚｅｐａｍ成分，而並未於
    血液或尿液內有Ｅｓｔａｚｏｌａｍ之成分，足見黎治國於被害當時並非服用上
    開兩包含有Ｄｉａｚｅｐａｍ及Ｅｓｔａｚｏｌｏｍ成分之粉末，因此始會出現
    上開鑑定結果。是以黎治國血液內雖有Ｄｉａｚｅｐａｍ成分，但並非被告以前
    揭二包粉末讓其服食所致，應無疑義。
  (5)黎治國尿液中含有ＯＨ－Ｔｒｉａｚｏｌａｍ，此為治療氣喘之藥劑，若被告果
    欲以Ｄｉａｚｅｐａｍ鎮靜劑對黎治國下毒，又何需將ＯＨ－Ｔｒｉａｚｏｌａ
    ｍ交與黎治國使用，此與常情不符。再加上Ｄｉａｚｅｐａｍ鎮靜劑可在一般藥
    房取得，而黎治國身上之Ｄｉａｚｅｐａｍ劑量並不致中毒或死亡，則黎治國平
    日是否有因氣喘或其他病症需服用或注射ＯＨ－Ｔｒｉａｚｏｌａｍ及Ｄｉａｚ
    ｅｐａｍ等藥劑，以控制病情，尚非無疑。是自無法以被告身上恰有鎮定劑 (一
    般鎮靜劑中均含有Ｄｉａｚｅｐａｍ) ，即推測被告將含有Ｄｉａｚｅｐａｍ成
    分之藥劑於黎治國不注意時讓其服用。
(三)被告於黎治國被害前後之行蹤：被告於九十年十月十五日當日晚間，曾與黎治國
    共同前往嘉義市○區○○○街二十七號七樓，參加由經濟部中小企業聯合輔導中
    心舉辦之創業經營輔導列車課程，有簽到簿附於刑案內足佐，下課後，因柯黃玉
    購買醫療器材，被告又約黎治國一同將器材搬至柯黃玉蘭住處，此經柯黃玉蘭之
    夫柯龍水於刑案二審審理時證述甚明，再由前述連婉君之證詞觀之，足認其並不
    知黎治國之印鑑章是否由被告所蓋用，而黎治國之印章係由其本人蓋好後再交給
    被告，以供被告前往領款，已據前述，是以被告供稱：九十年十月十六日上午九
    時許黎治國仍生存等語，即堪採信，原告主張：被告殺害黎治國後，獨自前往銀
    行領取四百萬元云云，則缺乏證據證明。
(四)法醫師劉景勳於刑案一審審理時雖證稱：「‧‧‧本件死者血液成分 (指答基胖
    ○‧三一毫克，所以死者的狀況還在昏睡狀況」、「昏睡就是搖不醒‧‧‧」，
    惟查：本件案發地點雲祥橋有將近一公尺高之護欄，而護欄上並無任何擦撞之痕
    跡，此有檢察官之勘驗筆錄可佐，是倘如證人劉景勳所言，黎治國已陷入昏迷狀
    態，軟弱無力，無以坐立，而現場又無擦撞痕跡，則依黎治國與被告之體型觀之
    ，黎治國身高一百七十三公分，被告約一百六十三公分，以被告一己之力自不可
    能將黎治國搬至車輛內，又獨自將其搬出車輛，再抬高越過近一公尺高之護欄，
    而於無任何擦撞之情形下予以丟至橋下，是黎治國縱使係於昏迷後遭人丟至橋下
    ，亦顯非被告所為。抑且，黎治國被發現屍體之地點在雲林縣古坑鄉與嘉義縣梅
    山鄉交界處附近之雲祥橋下，被告住雲林縣水林鄉，黎治國住嘉義市，無論被告
    或黎治國其住處均與發現黎治國屍體之地點相隔甚遠，且該地點位置偏僻，被告
    從未曾前往，倘係被告殺黎治國，自地緣關係以言，被告應將黎治國之屍體丟棄
    於其所熟悉之水林鄉或黎治國住處附近，而無千里迢迢將黎治國之屍體載往其從
    未到過之地點再予以丟棄之理？何況被告所有ＳＫ－二四○八號小客車，經雲林
    縣警察局及斗南分局鑑識小組以多波域光源法及真空採證器鑑識結果，並未發現
    有黎治國之指紋、血跡及其他生物跡證之螢光反應，亦未採集到毛髮等證物。基
    此，被告並未殺害黎治國，亦未將其屍體丟棄在雲祥橋下，足以認定。
(五)本件既查無任何人證、事證等積極證據足以證明被告於九十年十月十五日晚間有
    與黎治國共餐或共同飲酒之情事，亦查無任何證據足以證明被告將黎治國載往雲
    祥橋並將之丟至橋下，自不得遽認被告有殺害黎治國之行為，從而，原告此部分
    之請求，即非有理由。又原告請求扶養費損害部分，以我國國民每年平均消費支
    出二十四萬九千五百十二元為基準，尚嫌過高，應依實務上通常見解，以每年綜
    合所得稅扶養親屬寬減額七萬四千元為基準，並扣除中間利息，方屬公平。至原
    告請求慰撫金部分，因被告纏訟已久，心灰意冷，無謀生之機會及技能，理應參
    酌兩造之身分、地位、經濟狀況及本件實際經過等一切情況，酌予減少，方為公
    允。
四、綜上所述，被告既未盜領黎治國之存款，亦未偷竊十二個金元寶，更無殺害治國
    之行為，原告起訴請求被告賠償，實無理由，應予駁回。
參、證據：提出刑事第三審上訴理由狀及檢察官答辯書各一件為證。
丙、本院依職權調閱本院九十一年度重訴字第二號被告殺人等案件刑事卷宗。
    理    由
壹、本件原告黎民書於提起訴訟後，在九十一年十一月二十七日死亡，原告乙○○○
    、丙○○、戊○○、丁○○為其繼承人，有死亡證明書、繼承系統表各一件及戶
    籍謄本三件在卷可證，則原告乙○○○、丙○○、戊○○、丁○○提出書狀聲明
    承受訴訟，依民事訴訟第一百七十五條第一項規定，自無不合，應予准許，合先
    敘明。
貳、原告主張：原告乙○○○及黎民書  (原告四人之被繼承人)之子黎治國，為與被
    告共同投資設立冰淇淋工廠，於九十年九月二十八日與被告在匯通銀行嘉義分行
    聯名開設帳戶，並陸續匯入四百萬元，詎被告竟意圖為自己不法之所有，於九十
    年十月十五日晚間，將含有答基胖成分之藥物摻入酒中，使黎治國飲用後昏迷，
    復於當晚至翌日凌晨二時之間，將黎治國載至雲林縣古坑鄉崁腳村雲祥橋，自橋
    上將黎治國丟下石龜溪河床，致黎治國墜地死亡。被告並即乘機盜取黎治國之黑
    色印鑑章及原告乙○○○交付黎治國保管之一台兩重金元寶十二個 (均刻有香港
    景福有限公司字樣) 等物，且於九十年十月十六日上午九時十六分許，執盜蓋上
    開印鑑章並蓋用其本人印章之取款憑條，前往匯通銀行嘉義分行，盜領上開聯名
    帳戶內之存款四百萬元。被告應賠償上開四百萬元及一台兩重之金元寶十二個，
    並應賠償原告乙○○○及黎民書慰撫金暨扶養費損害，另應賠償原告乙○○○支
    出殯葬費之損害等情，依侵權行為及繼承之法律關係，求為判決如其聲明所示。
參、被告則以：伊並未殺害黎治國，亦未盜取黎治國之印鑑章及其所保管之金元寶等
    財物，另伊於九十年十月十六日上午九時十六分許，係與黎治國一同前往匯通銀
    行嘉義分行領取四百萬元存款，取款憑條上黎治國之印文亦係黎治國親自蓋用等
    語，資為抗辯。
肆、經查：
 一 黎治國於九十年十月十六日上午十一時三十分許 (應係十一時十分至十五分之間
    ，有如後述) ，被發現陳屍在雲林縣古坑鄉崁腳村雲祥橋下石龜溪河床，嗣經檢
    察官會同法醫師解剖，發現黎治國之屍體「上眼瞼出現有瘀青之現象，雙耳留有
    血跡，口鼻之間並有血跡滲出‧‧‧左右兩側胸、鎖骨交接處有出血‧‧‧左側
    第二肋骨前半段出現骨折‧‧‧左肺上葉及後側出血及右葉後側出血‧‧‧左肋
    膜腔積血‧‧‧脾臟背側有挫裂傷呈『人』字型‧‧‧左腹腔腸骨出現斷離複雜
    性骨折‧‧‧腹膜腔積血‧‧‧左顳側出現半月型複雜性骨折‧‧‧其下並出現
    有撞擊側之不明顯出血及對側  (右顳葉)之蜘蛛膜出血‧‧‧其骨折向下延伸並
    發現有延著岩骨骨脊之線性骨折造成絞練式骨折及蝶骨之複雜性骨折‧‧‧胃內
    有二十西西之液體散發出酒味‧‧‧腦重一四○○公克，間質輕微水腫‧‧‧鈍
    傷、骨折集中在身體左側‧‧‧頭部出現撞擊傷及對撞傷型態‧‧‧肺臟：肺泡
    內出血‧‧‧腦：蜘蛛膜出血。脾臟：挫裂傷。小腦蚓：輕微萎縮」，經毒化學
    檢查結果，「送驗血液經檢驗結果含乙醇‧‧‧Ｄｉａｚｅｐａｍ０．３１
    ug/ml ‧‧‧Ｔｈｅｏｐｈｙｌｌｉｎｅ‧‧‧尿液經檢驗結果含乙醇‧‧‧Ｄ
    ｉａｚｅｐａｍ未檢出  (檢測極限0.05ug/ml)、7－Ａｍｉｎｏｎｉｔｒａｚｅ
    ｐａｍ‧‧‧ＯＨ－Ｔｒｉａｚｏｌａｍ‧‧‧Ｔｈｅｏｐｈｙｌｌｉｎｅ‧‧
    ‧胃內容物經檢驗結果含乙醇‧‧‧檢體經檢驗結果均未發現含甲醇、鴉片、安
    非他命類及其他常見毒藥物成分」，對於死者死亡之看法，「  (一)造成死亡之
    因素由其傷害之分佈集中在身體左側，且傷害造成骨折及中樞神經之傷害非常明
    顯，其形成傷害之原因不外乎兩種，即車禍撞擊及高處墜落，而死者身上並無明
    顯之刮傷痕，因車禍撞擊而掉落橋下之機率較小，故需考慮死者是由高處墜落橋
    下死亡。(二)死者死亡時並未出現全身體腔大量出血之現象，表示死者死亡時為
    一瞬間之事情，即由橋上掉落橋下時，即造成死亡，且身體之外傷集中在身體之
    左側部，故考慮死者掉落在橋下時，為身體之左側身著地，且橋面護欄並未發現
    有刮擦之痕跡，若此死者自行跳下之機會及意外墜落之機會較少，故需考慮死者
    為別人抬著往橋下丟之情形出現。(三)死者毒化學檢查結果雖未發現胃內容物有
    鎮靜安眠藥之成分，但可見死者血液中出現有Ｄｉａｚｅｐａｍ之成分且尿液中
    未檢出Ｄｉａｚｅｐａｍ之成分，因Ｄｉａｚｅｐａｍ本身之藥物作用於二小時
    內在血中濃度達到最高，故需考慮死者為別人下藥迷昏後丟於該處橋下造成死亡
    。(四)考慮死者死亡之時間則需參考死者最後之通聯紀錄及死者最後之行蹤，若
    死者本身最後發現之時間及用餐之時間為晚上八點左右，其胃內容物僅剩二十西
    西且少量含有酒味之胃內容物，其間隔可能已超過四小時，加以死者發現時為早
    上十一點多且屍身已僵硬，若屍僵出現時間一般在死後六至十小時，故死者之死
    亡時間應往前追溯至半夜十二點以後加上死者用餐所遺留之量僅剩二十西西，故
    需考慮死者最後完成用餐時間約於晚上九點至十點左右，如此推測死者正確死亡
    時間應為晚上十二點至二點之間，故此一時間追查死者行蹤，即可確認死者可能
    之死亡方式。(五)死者之死因為高處墜落而造成多處鈍傷出血及中樞神經傷害死
    亡，其死亡方式應考慮他殺。」有法務部法醫研究所  (九十)法醫所醫鑑字第一
    四三八號鑑定書附於刑事卷內可稽。
二、證人即救護車司機李坤諒於刑案一審審理中證稱：「有人打電話到醫院說該處有
    掉落一個人，我們到現場橋下時，看得結果已經死亡了‧‧‧我們救護車一個司
    機先到，『土公』是在我到場後才到的‧‧‧  (屍體)略微僵硬，我們在扛他的
    時候還呈現僵硬的狀況‧‧‧ (到現場時)快中午十二點‧‧‧ (扛屍體)大約在
    中午的時候‧‧‧當時是用塑膠屍袋將死者扛起來，當時一個人扛起屍體，死者
    一直直直的，頭及腳都沒有彎下來。死者在橋下的陳屍狀況跟救護人員抬到橋上
    來狀況都一樣，手腳都沒有改變其位置」等情。鑑定人即法醫師劉景勳於刑案一
    審審理中又稱：「葉  (昭渠)教授的講義是說開始僵的時間，一般是六小時開始
    出現僵硬，出現的位置正常人是從較小的關節開始然後再大的關節‧‧‧死者發
    現時是十一點多就僵硬了，若採葉教授見解則死者在凌晨已經死亡，若採我的見
    解則也是在凌晨二、三點死亡‧‧‧從醫學消化系統來說胃裡面有二十西西食物
    ，則其十二指腸也定有食物‧‧‧一般人都在七、八點吃飯，據葉教授見解則死
    者也應該在晚上十二點死亡。死者血液內有出現『答基胖』鎮定劑，胃裡面沒有
    看到任何藥丸的存在，可見藥物是完全被吸收了，被完全吸收需經過三、四小時
    以上，換句話說死者吃該藥物後被吸收至少經過四個小時以上。當時死者胃裡只
    剩二十西西的液體，且散發出酒味，死者不會只吃二十西西的東西，正常的人一
    般晚餐量是五、六百西西二碗飯，由顆粒狀的變成糊狀的至少要二個小時，從胃
    到十二指腸也要二個小時，此跟葉教授見解是吻合的，死者胃只剩二十西西的話
    則死亡時間也應該在四、五小時後‧‧‧若完全被吸收後  (在胃裡面)就找不到
    該成分，本件只發現二十西西，檢驗不出『答基胖』成分，所以至少服用該藥有
    四、五個小時‧‧‧『答基胖』超過劑量就會昏睡，昏睡可能超過八個小時，要
    等到血液的劑量被分解到一般治療劑量下才有可能清醒，本件死者血液成分○‧
    三一毫克，所以死者狀況還在昏睡狀況‧‧‧死後丟下去橋下不會出血，生前掉
    下去的會出血，本件死者二個眼眶有出現熊貓眼，表示顱內有出血，且是生前出
    現的‧‧‧另死者腦重量是一四○○公克，正常人是一三○○至一三五○左右，
    表示腦部受傷一個小時以後才死的」等語。
三、如上所述，黎治國至少係墜落河床一個小時之後始死亡，服用答基胖造成昏迷狀
    態亦至少四個小時，自證人李坤諒抬屍時屍體業已僵硬以觀，迄當日中午抬屍時
    ，黎治國則至少業已死亡六個小時。又證人即警員吳國祥到場證稱：「當天十月
    十六日上午有一位不詳姓名的男子打電話到我們分駐所，說看到雲祥橋下的河床
    上好像躺了一個人，詳細情形他講不清楚，我就打電話請在線上巡邏的同事到現
    場查看，照片是他們到現場照的，後來又有民眾在十一點半打電話來報案，他講
    的比較清楚，所以我就依照他講的來填載，事實上最早報案的時間應該是十一點
    十分到十五分之間‧‧‧  (從嘉義市○○路到本件發現屍體的地點)如果熟悉路
    程的話，約要四十到四十五分鐘，車速要六十公里以上，而且不能碰到塞車」，
    準此，無論係黎治國服用答基胖造成昏迷狀態至少有四個小時，或其屍體已僵硬
    至少死亡六個小時，被告於九十年十月十六日上午九時十六分與黎治國一同前往
    匯通銀行嘉義分行  (位於嘉義市○○路)領取存款，甚至當日上午九時三十分許
    在距離更遠之嘉義市○○路分手，稍後黎治國再突然於十一時十分至三十分之間
    陳屍在有四十分鐘以上車程之地點，根本為不可能之事。
四、被告確於九十年十月十六日上午九時十六分許，執蓋有其本人之印章及黎治國之
    印鑑章之取款憑條，至匯通銀行嘉義分行領取聯名帳戶內之存款四百萬元，為其
    所不爭，並經證人即上開銀行職員連婉君及警衛朱永權於刑案偵、審時證述明確
    。被告雖辯稱：當時係黎治國與其一同前往，亦係黎治國親自蓋用印鑑章云云，
    惟未據舉證證明，且依前述說明，黎治國當時業已死亡，被告所辯顯非可採。又
    原告乙○○○於黎治國死亡後，發現其交付黎治國保管之一兩重金元寶十二個 (
    均刻有香港景福有限公司字樣) 不翼而飛，業據原告乙○○○、丙○○、戊○○
    於刑案偵、審中一致陳稱無訛，其中原告戊○○更於九十年十一月二日警訊中即
    已敘及此事，絕無查獲被告後附和承辦員警以構陷被告之可能。對此，被告雖辯
    稱：該十二個金元寶係其母生前所贈云云，惟被告並不能證明，且證人即被告之
    妻黃芳紫於警訊中陳稱：「我不知道，我沒有看過  (十二個金元寶)，但我知道
    我婆婆生前所有東西均是由公公在保管」，證人即將被告交付之十二個金元寶翻
    製成金飾之銀樓老闆陳昭言於刑案偵、審中證稱：「我有問甲○○，但他回答說
    這些元寶是他以前到現在慢慢買回來的，所以保單都已不見了」，均與被告之說
    詞相左，足見被告之抗辯並非屬實，委無可採。
五、被告於領取前述聯名帳戶內之四百萬元存款後，大舉清償負債，並大肆購買鑽石
    、對錶等奢侈品，業據證人蕭友信、李蕙珠、李貞瑩、李美黛於警訊中證述明確
    ，姑不論在此之前被告之經濟狀況是否不佳，其突然有此行徑，儼然獲有不義之
    財急於將所得財物花費罄盡。且被告經送測謊鑑定結果，就有無殺害黎治國之問
    題，呈現不實反應，有內政部警政署刑事警察局九十一年一月刑鑑字第一四六八
    五號測謊鑑驗結果通知書附於刑事卷內可憑。綜合上情以觀，被告顯有殺害黎治
    國及盜取十二個金元寶並盜領四百萬元存款之行為，至為明灼，刑事審判部分之
    認定亦與此無異，而判處被告死刑在案，有檢察官起訴書及第一、二審刑事判決
    在卷可考。是本件原告主張之事實，自堪信為實在。
伍、按「因故意或過失，不法侵害他人之權利者，負損害賠償責任。故意以背於善良
    風俗之方法加損害於他人者亦同。」「不法侵害他人致死者，對於支出醫療及增
    加生活上需要之費用或殯葬費之人，亦應負損害賠償責任。」「被害人對於第三
    人負有法定扶養義務者，加害人對於該第三人亦應負損害賠償責任。」「不法侵
    害他人致死者，被害人之父、母、子、女及配偶，雖非財產上之損害，亦得請求
    賠償相當之金額。」民法第一百八十四條第一項、第一百九十二條第二項、第二
    項及第一百九十四條定有明文。又「繼承人自繼承開始時，除本法另有規定外，
    承受被繼承人財產上之一切權利義務。」「繼承人有數人時，在分割遺產前，各
    繼承人對於遺產全部為公同共有。」為民法第一千一百四十八條前段及第一千一
    百五十一條所明定。查被告殺害原告乙○○○及已故黎民書之子黎治國，並盜取
    原告乙○○○之金元寶及盜領黎治國之存款，黎民書於起訴後死亡，由原告四人
    繼承其遺產並聲明承受訴訟，則原告依前揭侵權行為及繼承之法律關係，請求被
    告賠償其等所受損害，於法洵屬有據。茲就原告之請求逐項審核如左：
一、原告乙○○○支出殯葬費部分：被告不法殺害黎治國，原告乙○○○因之支出殯
    葬費十八萬八千四百元，有其提出之收據一紙可證，原告何秀子請求被告如數賠
    償，自無不合。
二、原告乙○○○之扶養費部分：黎治國為原告乙○○○之子，依法對原告乙○○○
    負有扶養義務，又原告乙○○○出生於三十年一月三十日，有戶籍謄本在卷可憑
    ，依臺閩地區九十年簡易生命表，其尚有餘命二十年以上。又原告乙○○○除黎
    治國外，另有三名子女即原告丙○○、戊○○、丁○○，依法亦對其負有扶養義
    務，黎治國應負擔者為四分之一，且原告乙○○○請求依我國國民每年之平均消
    費支出二十四萬六千五百十二元計算其扶養費損害，尚屬過高，應以扶養親屬寬
    減額每年七萬四千元為基準較為合理。準此，原告乙○○○得一次請求之扶養費
    損害，於依霍夫曼計算法扣除中間利息後，應為二十六萬一千一百四十七元 (其
    計算式為：74000x1/4x14.116070，未滿一元部分四括五入)，超過部分應予剔除
    。
三、黎民書之扶養費部分：黎民書於九十一年十一月二十七日死亡，距黎治國被殺害
    時共一年又一月有餘，原告請求一年又一個月之扶養費損害，依上所述，應以扶
    養親屬寬減額每年七萬四千元為基準，且黎治國僅負擔四分之一，則依霍夫曼計
    算法扣除中間利息  (超過一年部分)後，原告得一次請求之金額為一萬九千九百
    六十八元  (其計算式為：74000x1/4+74000x1/4x1/12x0.952381，未滿一元部分
    四捨五入)，超過部分應予剔除。
四、原告乙○○○之金元寶部分：被告不法盜取原告乙○○○所有一台兩之金元寶十
    二個，而金元寶為在交易市場所可購得之物，並無不能回復原狀或回復顯有重大
    困難之情形，則原告乙○○○請求被告賠償一台兩重之金元寶十二個，以回復原
    狀，自無不合。
五、慰撫金部分：黎治國為原告乙○○○及黎民書之子，黎治國慘遭被告殺害，白髮
    人送黑髮人，其等在精神上所受痛苦自屬甚為鉅大，本院斟酌被害人黎治國經商
    ，資力不惡，被告擁有三筆土地，有其歸戶財產查詢清單在卷可稽，暨被告與黎
    治國無冤無仇，竟為圖謀不義之財，即殺害黎治國，殘暴不仁等一切情狀，認原
    告請求被告賠償原告乙○○○及黎民書各二百萬元之慰撫金 (黎民書部分由原告
    四人共同繼承)，尚屬相當。
六、四百萬元存款部分：被告與黎治國聯名帳戶內之存款四百萬元，乃黎治國所存入
    ，為被告所不爭，其消費寄託債權實際上自應歸屬於黎治國，而於黎治國死亡後
    ，則由原告乙○○○及黎民書共同繼承，被告盜蓋黎治國之印鑑章偽造取款憑條
    ，執以領取上開存款，致債權因之消滅，自應成立侵權行為 (鄭玉波著、陳榮隆
    修訂民法債篇總論第一七三頁參照) ，是原告請求被告賠償此四百萬元，亦無不
    合。
陸、綜上所述，本件原告乙○○○請求被告賠償五百二十三萬四千五百六十九元及一
    台兩重之金元寶十二個，並加計金錢給付部分之法定遲延利息，原告四人請求被
    告賠償六百二十五萬六千五百三十三元並加計法定遲延利息，由其等共同受領，
    各在如主文第一、二項所示範圍內，為有理由，應予准許。逾此範圍，非有理由
    ，應予駁回。
柒、兩造各陳明願供擔保請准宣告假執行或免為假執行，於原告勝訴部分，經核均無
    不合，爰分別酌定相當之擔保金額，併准許之。至原告敗訴部分，其執行之聲請
    ，已失所附麗，應駁回之。
捌、據上論結，本件原告之訴為一部有理由，一部無理由，依民事訴訟法第七十九條
   、第八十五條第一項但書、第二項、第三百九十條第二項、第三百九十二條第二
    項，判決如主文。
中      華      民      國    九十二    年      十      月    二十一    日
                                        臺灣雲林地方法院民事第一庭
~B法      官  春生
右為正本，係照原本作成。
如對本判決上訴須於判決送達後二十日內向本院提出上訴狀。（須附繕本）
中      華      民      國    九十二    年      十      月    二十一    日
~B法院書記官  彭文章


司法院資訊處製作；財團法人民間司法改革基金會備份。
